ACORDAO-COMPLETO-2456691

ACÓRDÃO 1311/2021 ATA 19/2021 - PLENÁRIO

VISTOS, relatados e discutidos estes autos de pedido de reexame interposto pelo Conselho de Monitoramento e Avaliação de Políticas Públicas (CMAP) contra a determinação proferida por meio do subitem 9.5 do Acórdão 1530/2019-TCU-Plenário,
ACORDAM os Ministros do Tribunal de Contas da União, reunidos em Sessão do Plenário, diante das razões expostas pelo Relator, em:
9.1. com fundamento no art. 48 da Lei 8.443/1992 c/c os arts. 285 e 286, parágrafo único, do Regimento Interno do TCU, conhecer do pedido de reexame e, no mérito, dar a ele provimento parcial, alterando o subitem 9.5 do Acórdão 1530/2019-TCU-Plenário, que passa a viger com a seguinte redação:
"9.5. determinar à Casa Civil da Presidência da República, em articulação com o Ministério de Minas e Energia e com outros órgãos ou entidades porventura considerados relevantes, que, no prazo de 180 (cento e oitenta) dias:
9.5.1. selecione, entre os incentivos de natureza tributária, financeira, creditícia e tarifária destinados a fontes de energia elétrica renováveis, aqueles que mereçam ser incluídos na avaliação sistêmica de resultados, mediante a aplicação de critérios de materialidade, relevância e risco, entre outros tidos por pertinentes e oportunos; e 
9.5.2. promova a correspondente avaliação, de sorte a prover insumos para o aprimoramento das políticas públicas afetas ao tema, incluindo, se for o caso, avaliação quanto à necessidade de manutenção dos incentivos ou de sua gradual redução"; e
9.2. dar ciência deste acórdão ao recorrente, a¿ Casa Civil da Presidência da República, ao Ministério de Minas e Energia e à Consultoria Legislativa, Área XI - Meio Ambiente e Direito Ambiental, Organização Territorial, Desenvolvimento Urbano e Regional da Câmara dos Deputados.

Pedido de reexame interposto contra determinação constante de acórdão que tratou de auditoria realizada com o objetivo de avaliar as políticas públicas de inserção de fontes renováveis na matriz elétrica brasileira.

Agência Nacional de Energia Elétrica; Empresa de Pesquisa Energética; Ministério de Minas e Energia; Ministério do Meio Ambiente; Operador Nacional do Sistema Elétrico - ONS.

3. Interessados/Responsáveis/Recorrentes:
3.1. Recorrente: Conselho de Monitoramento e Avaliação de Políticas Públicas (CMAP).

13.1. Ministros presentes: Ana Arraes (Presidente), Walton Alencar Rodrigues, Benjamin Zymler (Relator), Augusto Nardes, Raimundo Carreiro, Bruno Dantas e Jorge Oliveira.
13.2. Ministro-Substituto convocado: Marcos Bemquerer Costa.
13.3. Ministros-Substitutos presentes: André Luís de Carvalho e Weder de Oliveira.

ACORDAO-COMPLETO-2522838

Acórdão de Relação 15/2022 - Plenário

Acórdão de Relação

BENJAMIN ZYMLER

Ministro Aroldo Cedraz.

Adoto como relatório a instrução elaborada por auditor lotado na Serur (peça 292) , salientando que a proposta de encaminhamento contou com a anuência do dirigente da unidade técnica (peça 293) , nos termos da delegação de competência fixada pelo art. 1º da Portaria Serur 2/2021:
"Trata-se de pedido de reexame interposto pelo Conselho de Monitoramento e Avaliação de Políticas Públicas (CMAP) (peça 232) , contra o Acórdão 1530/2019-TCU-Plenário (peça 214) , nos seguintes termos:
ACORDAM os Ministros do Tribunal de Contas da União, reunidos em Sessão Plenária, ante as razões expostas pelo Relator e com fundamento nos artigos 71, inciso IV, da Constituição Federal; 1º, inciso II, e 43, inciso I, da Lei 8.443/1992, c/c o art. 250, incisos II e III, do Regimento Interno:
9.1. determinar ao Conselho Nacional de Política Energética (CNPE) , considerando que os arts. 5º, inciso II, 6º e 13, inciso I, do Decreto 9.203/2017, trazem a definição de diretrizes como estratégia da governança pública, que, no prazo de 90 (noventa) dias, apresente plano de ação visando a estabelecer diretrizes nacionais para a mini e micro geração distribuída;
9.2. determinar ao Ministério de Minas e Energia (MME) que, em até 180 (cento e oitenta) dias, defina sistemática com base em critérios técnicos objetivos para a escolha das fontes a serem levadas aos leilões de energia nova, considerando: (I) os objetivos estratégicos para a matriz elétrica brasileira; (II) os atributos de cada fonte quanto ao custo, despachabilidade, segurança energética e externalidades; e (III) as metas internacionais de cunho ambiental;
9.3. determinar à Agência Nacional de Energia Elétrica (Aneel) que, no prazo de 360 (trezentos e sessenta) dias, informe ao Tribunal acerca das conclusões da Consulta Pública que analisará a possibilidade de adoção de ações em âmbito regulatório para facultar a implantação de empreendimentos híbridos;
9.4. determinar aos entes e órgãos objeto das recomendações dispostas a seguir que apresentem, no prazo de 180 (cento e oitenta) dias, motivação ao Tribunal, se for o caso, para o não acatamento das referidas recomendações;
9.5. determinar ao Comitê de Monitoramento e Avaliação dos Subsídios da União (CMAS) , em articulação com o MME, que inclua em seu plano de ação a realização de avaliação sistêmica dos resultados dos incentivos de natureza tributária, financeira, creditícia e tarifária destinados a fontes de energia elétrica renováveis, de sorte a prover insumos para aprimoramento das políticas públicas afetas ao tema, incluindo, se for o caso, avaliação quanto à necessidade de manutenção dos incentivos, ou de sua gradual redução;
9.6. recomendar que o Ministério de Minas e Energia (MME) e o Ministério do Meio Ambiente (MMA) alinhem o entendimento sobre Pequenas Centrais Hidrelétricas (PCH) e Centrais Geradoras Hidrelétricas (CGH) estarem ou não incluídas no percentual de energias renováveis a que aludem as medidas indicativas das Contribuições Nacionalmente Determinadas (NDCs) brasileiras, providenciando, se julgarem apropriado, a revisão da redação das referidas NDCs, bem como registrando nos documentos pertinentes, a exemplo dos planos do setor elétrico ou de documentos de acompanhamento do Acordo de Paris, qual posição vigorará;
9.7. recomendar ao MME, como órgão responsável pela elaboração do Plano Decenal de Expansão de Energia (PDE) e do Plano Nacional de Energia (PNE) , que formalize e sistematize a articulação com os órgãos e as entidades que participam da confecção desses instrumentos, definindo, no mínimo: (I) as etapas necessárias à elaboração desses documentos; (II) quais órgãos e/ou entidades serão consultados em cada etapa, segundo suas atribuições e responsabilidades; (III) a forma de comunicação; e (IV) os procedimentos de consolidação das informações coletadas;
9.8. recomendar à Casa Civil que tome providências para que o Ministério da Infraestrutura passe a integrar o Conselho Nacional de Política Energética (CNPE) ;
9.9. recomendar ao CNPE, que ao formular políticas pública, acerca da frota de veículos elétricos (e seus variantes) , o faça com base em diretrizes previamente estabelecidas, e busque articulação com os demais órgãos envolvidos com a matéria para que as políticas sejam sinérgicas;
9.10. recomendar à Aneel que discuta e dê tratamento regulatório, no âmbito do processo de revisão das regras afetas à mini e micro geração, à questão da dificuldade técnica de injetar-se energia advinda dessas instalações geradoras nas redes do tipo Reticulado Dedicado;
9.11. realizar, por economia processual, o monitoramento quanto à ausência de avaliação dos custos e benefícios dos reservatórios de empreendimentos hidrelétricos ante as outras maneiras de se compensar a intermitência de fontes renováveis no TC Processo 035.078/2017-0, sendo-lhe juntado cópia deste Relatório, do Voto e da decisão a ser proferida na presente fiscalização;
9.12. encaminhar cópia do presente Acórdão, acompanhada do Relatório de Auditoria e do Voto que o fundamentam, à Consultoria Legislativa, Área XI - Meio Ambiente e Direito Ambiental, Organização Territorial, Desenvolvimento Urbano e Regional da Câmara dos Deputados. (Grifos acrescidos) 
HISTÓRICO
2.	Trata-se, originariamente, de auditoria operacional realizada em cumprimento ao Acórdão 2659/2017-TCU-Plenário, relatado pelo Ministro Aroldo Cedraz, com o objetivo de avaliar as políticas públicas de inserção de fontes renováveis na matriz elétrica brasileira. 
2.1.	Os achados de auditoria podem ser resumidos, considerando-se as questões de auditoria enfrentadas na fiscalização e colocadas em capítulos distintos no relatório de auditoria, transcrito na deliberação recorrida (peça 217) , nos seguintes termos:
	III.1. Compromissos e diretrizes governamentais para a expansão de fontes renováveis na matriz elétrica

	III.1.1 - Inexistência de diretrizes explícitas sobre a expansão da geração distribuída

	III.1.2 - A meta indicativa da NDC brasileira não é clara

	III.2. Políticas públicas para o aumento sustentável das fontes renováveis na matriz elétrica

	III.2.1 - Inexistência de avaliação dos resultados dos incentivos às fontes renováveis

	III.2.2 - Subsídios para geração de energia elétrica a partir de carvão são contraditórios em relação a esforço para redução das emissões de gases de efeito estufa, como previsto no Acordo de Paris

	III.2.3 - Insuficiência de critérios objetivos para a definição das fontes a serem ofertadas nos leilões

	III.2.4 - Avanços na contratação de energia para os sistemas isolados

	III.3. Coordenação entre os atores envolvidos com a expansão de fontes renováveis

	III.3.1 - Ausência de formalização de como ocorre a articulação entre os órgãos e entidades

	III.3.2 - Deficiências na articulação entre os atores governamentais para definição de diretrizes governamentais claras quanto à eletrificação parcial da frota brasileira de veículos

	III.4. Instrumentos de adaptação do setor elétrico à entrada de fontes renováveis

	III.4.1 - Dificuldades técnicas que podem reduzir atratividade da expansão da geração distribuída

	III.4.2 - Dificuldades regulatórias à expansão de usinas de geração híbrida

	III.4.3 - Ausência de avaliação dos custos e benefícios dos reservatórios de empreendimentos hidrelétricos frente às outras maneiras de se compensar a intermitência de fontes renováveis

	III.4.4 - Os efeitos das mudanças climáticas são considerados no processo de planejamento do setor elétrico

2.2.	Após análise do relatório de auditoria, com os comentários dos gestores, o Tribunal, por meio do Acórdão 1530/2019-TCU-Plenário (peça 214) , relatado pelo Ministro Aroldo Cedraz, proferiu determinações e recomendações aos órgãos responsáveis, na forma transcrita na introdução acima, com destaque para a seguinte deliberação, objeto do presente recurso:
	9.5. determinar ao Comitê de Monitoramento e Avaliação dos Subsídios da União (CMAS) , em articulação com o MME, que inclua em seu plano de ação a realização de avaliação sistêmica dos resultados dos incentivos de natureza tributária, financeira, creditícia e tarifária destinados a fontes de energia elétrica renováveis, de sorte a prover insumos para aprimoramento das políticas públicas afetas ao tema, incluindo, se for o caso, avaliação quanto à necessidade de manutenção dos incentivos, ou de sua gradual redução;
2.3.	Insatisfeito, o atual Conselho de Monitoramento e Avaliação de Políticas Públicas (CMAP) interpôs o presente pedido de reexame (peça 232) , requerendo (peça 232, p. 7-8) :
a) Seja o presente recurso recebido no seu efeito suspensivo, sob pena de perda de eficácia da apreciação de mérito;
b) Seja acolhido o papel estratégico do CMAP e seus comitês como instância de governança e de institucionalização da avaliação por meio do Centro de Governo, a fim de afastar a atribuição da responsabilidade pelo cumprimento da determinação constante do item 9.5 do Acórdão recorrido;
c) Seja dado conhecimento aos demais ministros e equipes técnicas do tribunal acerca do papel estratégico do CMAP e seus comitês, de forma que eventuais determinações com o objetivo de promoção de avaliações de políticas públicas sejam direcionadas aos responsáveis primários pela condução das mesmas, e a essas estruturas de suporte ao papel de Centro de Governo do Poder Executivo Federal, bem como às comissões de fiscalizações e orçamento do Poder Legislativo a ciência para que possam considerar no seu processo de tomada de decisão as informações relevantes e úteis geradas pela autuação do controle externo acerca dos temas.
ADMISSIBILIDADE
3.	Reitera-se o exame preliminar de admissibilidade (peças 233-234) , ratificado pelo Exmo. Sr. Ministro Relator, na peça 269, que concluiu pelo conhecimento do pedido de reexame interposto pelo Conselho de Monitoramento e Avaliação de Políticas Públicas (CMAP) , suspendendo-se os efeitos do item 9.5 do Acórdão 1530/2019-TCU-Plenário, nos termos do artigo 48 da Lei 8.443/1992 c/c artigos 285 e 286, parágrafo único, do Regimento Interno/TCU.
MÉRITO
4.	Delimitação
4.1.	Constitui objeto do recurso a seguinte questão: se é atribuição do CMAP o cumprimento da determinação constante do item 9.5 do Acórdão 1530/2019-TCU-Plenário (peça 232) . 
5.	Atribuições do CMAP e cumprimento da determinação constante do item 9.5 do Acórdão 1530/2019-TCU-Plenário (peça 232) 
5.1.	O recorrente afirma não ser atribuição dele o cumprimento do disposto na determinação constante do item 9.5 do Acórdão 1530/2019-TCU-Plenário, relatado pelo Ministro Aroldo Cedraz, tendo em vista os seguintes argumentos: 
a) No bojo do item 9.5 do Acórdão 1530/2019-TCU-Plenário, relatado pelo Ministro Aroldo Cedraz, o Tribunal determinou ao Comitê de Avaliação dos Subsídios da União (CMAS) , que integra o Conselho de Monitoramento e Avaliação de Políticas Públicas (CMAP) , em articulação com o Ministério de Minas e Energia (MME) , que inclua em seu plano de ação a realização de avaliação sistêmica dos resultados dos incentivos de natureza tributária, financeira, creditícia e tarifária destinados a fontes de energia elétrica renováveis, de sorte a prover insumos para aprimoramento das políticas públicas afetas ao tema, incluindo, se for o caso, avaliação quanto à necessidade de manutenção dos incentivos, ou de sua gradual redução (peça 232, p. 1 e 3) ;
b) O Comitê de Monitoramento e Avaliação de Políticas Públicas Federais, instituído pela Portaria Interministerial n. 102/2016, foi criado com o objetivo de aperfeiçoar políticas públicas, programas e ações do Poder Executivo federal. Esse órgão deu lugar ao Conselho de Monitoramento e Avaliação de Políticas Públicas (CMAP) . Esse avanço institucional no âmbito da avaliação de políticas e da governança pública, que também possibilitou a criação do Comitê de Monitoramento e Avaliação dos Subsídios da União (CMAS) e do Conselho Interministerial de Governança (CIG) , decorreu, ainda, da interação entre os órgãos do Centro de Governo e o Tribunal de Contas da União (TCU) (peça 232, p. 3-4) ;
c) Com a edição do Decreto 9.834/2019, o CMAP passou a ter o objetivo de avaliar as políticas públicas selecionadas, que são financiadas por gastos diretos ou subsídios da União; e monitorar a implementação das propostas de alteração dessas ações, em consonância com as boas práticas de governança. As atribuições do CMAP se sobrepõem às do antigo comitê (peça 232, p. 4) ;
d) O sistema de avaliação de políticas públicas no governo federal teve as competências delimitadas, tendo o CMAP e CMAS a atribuição de avaliação de políticas estratégicas, os órgãos setoriais a análise de políticas dos setores e as escolas de governo se responsabilizam pelos programas de treinamento (peça 232, p. 4) ;
e) O CMAP, composto pelos Secretários-Executivos da Casa Civil da Presidência da República, do Ministério da Economia e da Controladoria-Geral da União, é instância pertencente ao Centro de Governo e, portanto, cumpre função estratégica para a governança, relacionada à coerência do programa governamental, conforme descrito no Referencial para Avaliação da Governança do Centro de Governo, elaborado por esta Corte (peça 232, p. 4) ;
f) Esse documento, aplicável à Administração Pública Federal, reúne boas práticas de governança pública, cujas funções visam avaliar ambiente, cenários, desempenho e resultados, dentre outros aspectos, além de direcionar a implementação de programas, políticas e eficiência administrativa (peça 232, p. 4-5) ;
g) O CMAP tem como atribuição assegurar a qualidade dos serviços públicos e viabilizar o bom desempenho de políticas. Assim, apesar de não possuir as funções dos órgãos setoriais para a gestão de políticas públicas, possui a prerrogativa de avaliação de políticas públicas, com base em critérios objetivos de seleção, diante do disposto no Decreto 9.834/2019. Deve-se preservar a institucionalidade desse processo para que o órgão cumpra seu papel estratégico com qualidade (peça 232, p. 5) ;
h) O inciso I do artigo 2º do Decreto 9.834/2019 determina que deverão ser observados critérios de materialidade, relevância e criticidade dentro do processo de seleção de políticas públicas financiadas pela União a serem avaliadas pelo CMAP. A criticidade existe, também, para que demandas externas e situações de fragilidade institucional sejam ponderadas ao lado de critérios de materialidade e relevância, institucionalizando-se canal para que o Conselho recepcione recomendações de avaliação demandadas por órgãos de controle;
i) O CMAP é composto pelo Comitê de Monitoramento e Avaliação de Gastos Diretos (CMAG) e o Conselho de Monitoramento e Avaliação dos Subsídios da União (CMAS) , criado pelo Decreto 9.588/2018. Essa conjuntura busca dar exequibilidade à atuação do CMAP;
j) O CMAS se reuniu duas vezes em 2019, para, dentre outros pontos, definir os programas que seriam avaliados por seus membros, sendo que oito políticas custeadas por subsídios da União estão em fase de avaliação, a exemplo do Programa de Garantia da Atividade Agropecuária (Proagro) (peça 232, p. 5) ;
k) Diversas ações para o estabelecimento da governança e do processo de execução das atividades do CMAP estão sendo desenvolvidas nos últimos seis meses, a exemplo do estabelecimento de grupo de trabalho sobre governança dos subsídios (Acórdão 2756/2018-TCU-Plenário, relatado pelo Ministro José Mucio Monteiro) (peça 232, p. 5-6) ;
l) Em relação a esses subsídios, por iniciativa da Secretaria de Avaliação, Planejamento, Energia e Loteria (Secap/ME) e da Secretaria Federal de Controle Interno (SFC/CGU) , ao reconhecer várias dimensões dignas de avaliação apontadas na auditoria do Tribunal tratada no TC Processo 032.981/2017-1, aprovou plano de trabalho para avaliar políticas subsidiadas pela Conta de Desenvolvimento Energético (CDE) , dentre elas, as fontes de energia renováveis. Essas políticas observam os critérios de materialidade, relevância e criticidade. Além do Secap e da SFC, colaboram na avaliação o Ipea, a Aneel e o MME (peça 232, p. 6) ;
m) A CDE é um fundo setorial criado pela Lei 10.438/2002, sendo que, desde a edição da Lei 13.360/2016, custeia nove tipos de subsídios distintos, a exemplo da Conta de Consumo de Combustíveis. Em razão da materialidade dos recursos envolvidos e da necessidade de se identificar quais políticas de fato contribuem para o objetivo do desenvolvimento energético, a Secap e a SFC propuseram ao CMAP a realização da avaliação dessa rubrica, de forma conjunta e coordenada. Com isso, o órgão selecionou as seguintes políticas: Tarifa Social de Energia Elétrica (TSEE) , Descontos tarifários da Distribuição e Conta de Consumo de Combustíveis, ponderando-se com os demais projetos conduzidos pelo Conselho. A inclusão obrigatória de mais subsídios poderia reduzir a força de trabalho disponível, prejudicando a independência dos comitês de apoio ao Centro de Governo do Poder Executivo Federal. Esse plano de trabalho foi aprovado pelo CMAP em 30/4/2019, com previsão de conclusão até dezembro daquele ano (peça 232, p. 6-7) ; e
n) O escopo atual de avaliação da CDE, tal como desenhado no plano de trabalho (Anexo 1) , inclui, no âmbito da avaliação dos Descontos Tarifários na Distribuição, parcela significativa dos incentivos de que trata a deliberação recorrida. Trata-se dos benefícios financeiros às fontes renováveis, custeados por recursos do Orçamento Geral da União, por meio da CDE (peça 232, p. 7) ;
	Análise
5.2.	Os argumentos do recorrente estão parcialmente corretos. O CMAP tem atribuições específicas delineadas pelo Decreto 9.834/2019, sendo que a definição dos programas a serem avaliados anualmente pelo órgão seguem critérios de materialidade, criticidade e relevância, dentre outros. Com isso, o plano de atuação da entidade deve ser observado em deliberações do Tribunal de Contas da União, sem que se afaste as competências desta Corte de realizar recomendações ao órgão ou mesmo determinações, em casos devidamente motivados.
5.3.	Destaque-se, inicialmente, que as discussões travadas no presente recurso têm estreita relação com o que foi discutido em recurso interposto pelo CMAP no TC Processo 032.981/2017-1, em face do Acórdão 1.215/2019, alterado pelo Acórdão 2877/2019-TCU-Plenário e sob a relatoria do Ministro Aroldo Cedraz, já enfrentado por esta Secretaria, conforme peças 246-248 daqueles autos.
5.4.	Por intermédio dos itens originais 9.4 e 9.6 do Acórdão 1215/2019-TCU-Plenário, relatado pelo Ministro Aroldo Cedraz, o Tribunal houvera proferido determinação e recomendação ao CMAP, nos seguintes termos:
	9.4. determinar ao Comitê de Monitoramento e Avaliação de Políticas Públicas Federais e ao Ministério das Minas e Energia, em articulação com outros órgãos ou entidades considerados relevantes, com fundamento no art. 1º, inciso I, da Portaria Interministerial-MPDG 102, de 7/4/2016, e com vistas a subsidiar o plano de redução estrutural das despesas da Conta de Desenvolvimento Energético previsto no art. 13, § 2º-A, da Lei 10.438/2002, que avaliem, no prazo de 120 (cento e vinte) dias, todos os subsídios atualmente custeados pela referida conta e concluam, ao final, se a sistemática de concessão destes benefícios merece ser mantida, alterada ou extinta, no todo ou em parte, considerando-se, entre outros aspectos, aqueles atinentes à focalização, à não cumulatividade, aos limites e fontes de custeio, aos prazos de vigência, aos critérios de saída, às exigências de contrapartida, aos impactos sobre a eficiência econômica e à modicidade tarifária, bem como à compatibilidade entre os subsídios, o interesse público e o ordenamento jurídico aplicável ao setor elétrico, sopesando-se, em especial, o seguinte:
 (...) 
	9.6. recomendar ao Comitê de Monitoramento e Avaliação de Políticas Públicas Federais que leve em consideração os subsídios custeados pela CDE, bem como os seus respectivos beneficiários, na avaliação das políticas públicas cujos resultados podem ser afetados por tais benefícios, conforme as diretrizes da governança pública dispostas no art. 4º, incisos IV, VIII e IX, do Decreto 9.203, de 22/11/2017, e do Referencial de Governança do TCU;
5.5.	Entretanto, em julgamento de embargos de declaração interpostos pela Agência Nacional de Energia Elétrica (Aneel) e pelo Ministério das Minas e Energia (MME) , o Tribunal considerou que as deliberações não se encontravam, dentre outros aspectos, em consonância com as mudanças regulamentares que afetaram o CMAP, sobretudo, no Decreto 9.834/2019. Com isso, a Corte, por intermédio do Acórdão 2877/2019-TCU-Plenário, relatado pelo Ministro Aroldo Cedraz, alterou as deliberações, como se discutirá à frente, o que afeta, também, as discussões na peça recursal ora em análise, como se passa a discutir.
5.6.	O então Comitê de Monitoramento e Avaliação de Políticas Públicas Federais, a quem foram direcionadas as referidas deliberações, foi instituído pela Portaria Interministerial n. 102, de 7/4/2016. Entretanto, apesar de esse normativo ainda se encontrar vigente, em 27/11/2018, o Presidente da República, por meio do Decreto 9.588, instituiu o Comitê de Monitoramento e Avaliação dos Subsídios da União (CMAS) , com atribuições inseridas nas competências do Comitê de Monitoramento, incluindo monitorar e avaliar políticas públicas financiadas por subsídios do ente federal.
5.7.	O Decreto 9.834, de 12/6/2019, por sua vez, revogou o Decreto 9.588/2019; e instituiu o Conselho de Monitoramento e Avaliação de Políticas Públicas (CMAP) , ora recorrente, com a finalidade de avaliar políticas públicas selecionadas, que são financiadas por gastos diretos ou subsídios da União; e monitorar a implementação das propostas de alteração das políticas públicas resultantes da avaliação, em consonância com as boas práticas de governança. 
5.8.	Nessa linha, o CMAP, nos termos do Decreto 9.834/2019, é órgão de natureza consultiva, criado com a finalidade de avaliar as políticas públicas selecionadas, que são financiadas por gastos diretos ou subsídios da União; e monitorar a implementação das propostas de alteração resultantes dessas avaliações, em consonância com as boas práticas de governança. Compete ao próprio Conselho a aprovação dos critérios para a seleção de programas financiados direta ou indiretamente pela União a serem avaliados, observados os aspectos de materialidade, criticidade e relevância, dentre outros.
5.9.	Essas premissas restaram respeitadas por esta Corte, ao prolatar o Acórdão 2877/2019-TCU-Plenário, como dissertou o Ministro Relator Aroldo Cedraz, no voto condutor do feito:
37.	Nada mais havendo a enfrentar relativamente aos embargos em apreciação, encerro minha argumentação, mas não sem antes propor adicionalmente alguns ajustes em diversos subitens do Acórdão 1215/2019-TCU-Plenário (alteração de seus subitens 9.3, 9.4, 9.4.1, 9.4.2 e 9.6 e inserção dos subitens 9.4.3 e 9.8.3, além de pequenos ajustes de redação em outros comandos) , de modo a:
 (...) 
	b) compatibilizá-los com a recém-criação do Conselho de Monitoramento e Avaliação de Políticas Públicas (CMAP) - instituído pelo Decreto 9.843, de 12/6/2019, em substituição ao antigo Comitê de Monitoramento e Avaliação de Políticas Públicas Federais - e com sua força de trabalho disponível, levando-se em consideração, precipuamente no que tange à CDE, o plano anual de atuação daquele Conselho.
38.	Essa compatibilização, aliás, parece ensejar a perda de objeto do Pedido de Reexame interposto pelo CMAP contra o Acórdão 1215/2019-TCU-Plenário, eis que ela altera os subitens 9.4 e 9.6 daquela deliberação, questionados no referido recurso. Essa perda de objeto, no entanto, não pode ser categoricamente declarada, pois, na nova redação ora sugerida para aqueles dois comandos, ainda remanesce a possibilidade de que, no âmbito do Poder Executivo, venha a ser exigida do aludido Conselho de Monitoramento de Políticas Públicas a adoção de algumas providências voltadas à avaliação de determinados subsídios, mais precisamente daqueles em relação aos quais não haja definição da pasta ministerial ou órgão federal responsável por avaliá-los ou haja transversalidade entre pastas ou órgãos distintos.
5.10.	Dessa forma, o CMAP tem atribuição prevista em legislação específica e delimita anualmente, com base em critérios de materialidade, criticidade e relevância, dentre outros, os programas que avaliará. Não obstante possa esta Corte, em casos específicos e fundamentados, determinar a avaliação de programas pelo CMAP, em conjunto com o órgão gestor da política pública, deve, como regra, respeitar e compatibilizar a atuação do Conselho com as deliberações do Tribunal, sob pena de interferência indevida.
5.11.	Diante disso, o Tribunal, no âmbito do Acórdão 2.877/2019, entendeu pertinente prover os embargos de declaração, dando-lhes efeitos infringentes, de modo a retirar o Conselho da determinação contida no item 9.4 do Acórdão 1215/2019-TCU-Plenário e sob a relatoria do Ministro Aroldo Cedraz; e compatibilizar a recomendação expressa no item 9.6 do mesmo julgado com a nova legislação de regência, alterando a deliberação, nos seguintes termos:
ACORDAM os Ministros do Tribunal de Contas da União, reunidos em Sessão de Plenário, diante das razões expostas pelo Relator e com fundamento nos arts. 32, inciso II, e 34 da Lei 8.443, de 16/7/1992, em:
9.1. conhecer dos Embargos Declaratórios em exame e acolhê-los em parte quanto ao mérito, de modo a:
 (...) 
9.1.2. atribuir efeitos infringentes aos referidos recursos para alterar em especial os subitens 9.1, 9.3, 9.4, 9.4.1, 9.4.2 e 9.6 do Acórdão 1215/2019-TCU-Plenário e inserir os subitens 9.4.3 e 9.8.3 no referido decisum, que, na íntegra, passa a viger com a seguinte redação:
9.6. recomendar ao Conselho de Monitoramento e Avaliação de Políticas Públicas que, em conformidade com as diretrizes da governança pública dispostas no art. 4º, incisos IV, VIII e IX, do Decreto 9.203, de 22/11/2017, e no Referencial de Governança do TCU, na hipótese de seus planos anuais de atuação contemplarem políticas públicas cujos resultados possam ser afetados por subsídios custeados pela CDE, leve em consideração tais benefícios, bem como seus respectivos beneficiários, na avaliação das aludidas políticas;
5.12.	Note-se que a recomendação da Corte prevista no item 9.6 do Acórdão 1215/2019-TCU-Plenário, com as alterações do Acórdão 2877/2019-TCU-Plenário, manteve-se respeitosa aos planos anuais de atuação do CMAP, nos mesmos moldes em que colocou a unidade técnica no processo ora em análise, ao delinear a questão também como recomendação e não como determinação, conforme se nota no relatório da deliberação recorrida (peça 217, p. 22-23, itens 146-161) . Com isso, não obstante o assunto tenha relevância para ensejar proposição do Tribunal, não se deve desconsiderar as competências estabelecidas para o Conselho e respectivo plano de atuação.
5.13.	Por outro lado, a unidade técnica destaca que os incentivos a fontes renováveis arcados pela Conta de Desenvolvimento Energético (CDE) estão parcialmente inseridos nas análises empreendidas no citado TC Processo 032.981/2017-1, sendo que a deliberação recorrida se direciona aos demais benefícios não abarcados pela CDE, a exemplo daqueles relacionados ao Programa de Apoio ao Desenvolvimento Tecnológico (Padis) e ao Regime Especial de Incentivos para o Desenvolvimento da Infraestrutura (Reidi) . Transcreve-se, nesse sentido, trecho do relatório do acórdão recorrido:
156. A conclusão acima alcança os subsídios às fontes renováveis financiados pela CDE, como é o caso do desconto na tarifa fio para energias incentivadas.
157. A constatação da presente fiscalização possui o condão de reforçar a conclusão do TC Processo 032.981/2017-1 e de estendê-la também aos demais incentivos relacionados a energias renováveis, não necessariamente arcados pela CDE, em consonância com o Acórdão 1205/2014-TCU-Plenário.
158. Na auditoria do TC Processo 032.981/2017-1, a equipe técnica fez proposta de recomendação ao Comitê de Monitoramento e Avaliação de Políticas Públicas Federais (CMAP) para que avalie se os subsídios custeados pela CDE devem ser mantidos e para que defina competências, responsabilidades, objetivos, metas e indicadores para essas políticas públicas.
159. Recentemente, em atenção ao Acórdão 1.205/2014, foi editado o Decreto 9.588/2018 instituindo o Comitê de Monitoramento e Avaliação dos Subsídios da União. Esse comitê terá a finalidade de "monitorar e avaliar, de forma contínua, as políticas públicas financiadas por subsídios da União, principalmente quanto aos seus impactos fiscais e econômicos, de forma a orientar a ação estatal para a geração de valor à sociedade, em consonância com as boas práticas de governança pública" (art. 1º do Decreto 9.588/2018) . O Anexo I do decreto lista gestores e corresponsáveis por políticas públicas diversas financiadas por benefícios de natureza tributária, financeira e creditícia, havendo menção explícita, por exemplo, ao PADIS e ao Reidi. 
160. O Decreto 8.871/2016 inclui os assuntos afetos a energia elétrica dentro das competências do MME, além de incumbi-lo de zelar pelo equilíbrio conjuntural e estrutural entre oferta e demanda de energia elétrica. Desse modo, como a expansão das fontes renováveis na matriz elétrica está abarcada por competências do MME, entende-se que este é o órgão mais apropriado para avaliar, de forma sistêmica, em conjunto com o CMAS, os resultados dos incentivos de natureza tarifária concedidos a essas fontes. Ademais, verifica-se que a necessidade de avaliar os custos e benefícios de incentivos é diretriz da governança pública, nos termos do Decreto 9.203/2017.
5.14.	O próprio recorrente relata que parte dos incentivos tratados no acórdão recorrido restaram inseridos na avaliação da CDE (peça 232, p. 7) , o que a unidade técnica comprovou na fiscalização ora em análise. 
5.15.	É importante informar que, de acordo com o sítio do CMAP na internet, a avaliação da CDE já foi concluída (Disponível em:Acesso em: 19 jan 2021) . Há, no decorrer do relatório, comentários sobre as Fontes Incentivadas, a exemplo do item 5.1.3 do documento, sem, entretanto, conter análise sistêmica do assunto e inclusão dos demais incentivos.
5.16.	De todo modo, deve-se destacar a relevância do tema enfrentado nesta assentada. Nessa linha, a unidade técnica identificou não existirem processos normatizados de avaliação dos resultados obtidos com incentivos às fontes renováveis de energia ou sistemática de redução progressiva dos valores empregados nesses benefícios, necessitando aperfeiçoamento dos órgãos envolvidos com a questão. A questão é das mais alta relevância, diante da necessária formatação de matriz energética nacional composta por fontes renováveis, de modo a garantir energia suficiente e barata, amenizando-se os impactos das mudanças climáticas.
5.17.	Nessa linha, de forma similar ao que deliberou o Tribunal no Acórdão 1.215/2019, alterado pelo Acórdão 2877/2019-TCU-Plenário e sob a relatoria do Ministro Aroldo Cedraz; e tendo em vista o amplo rol de incentivos diretos e indiretos, a unidade técnica propôs:
 (...) recomendar ao Comitê de Monitoramento e Avaliação dos Subsídios da União (CMAS) , em articulação com o MME, que inclua em seu plano de ação a realização de avaliação sistêmica dos resultados dos incentivos de natureza tributária, financeira, creditícia e tarifária destinados a fontes de energia elétrica renováveis, de sorte a prover insumos para aprimoramento das políticas públicas afetas ao tema, incluindo, se for o caso, avaliação quanto à necessidade de manutenção dos incentivos, ou de sua gradual redução. (Grifos no original) 
5.18.	A determinação que constou do acórdão recorrido, ora em debate, decorreu de proposta do Ministro Augusto Shermann Cavalcanti (peça 215, p. 3, itens 22-23) , acatada pelo Relator, tendo como fundamento a relevância das políticas públicas envolvendo concessão de incentivos, bem como o disposto no art. 2º, inciso II, e o art. 4º, inciso III, do Decreto 9.203/2017; e no Decreto 9.834/2019. 
5.19.	Todavia, como já discutido nesta instrução e conforme dissertou a própria unidade técnica, além dos debates empreendidos no Acórdão 2877/2019-TCU-Plenário (Relator Aroldo Cedraz) , não obstante a necessidade de realizar recomendação ao CMAS, órgão integrante do CMAP, faz-se necessário respeitar as competências do órgão de delimitar o respectivo plano de atuação, diante da força de trabalho disponível.
5.20.	Diante disso, é forçoso reestabelecer a proposta da unidade técnica de recomendação, direcionando-a ao CMAP, em articulação com o MME, considerando-se as disposições contidas no Decreto 9.834/2019. Ressalte-se que a redação a ser proposta poderia ser colocada nos exatos termos do item 9.6 do Acórdão 1.215/2019, alterado pelo item 9.1.2 do Acórdão 287/2019-TCU-Plenário e sob a relatoria do Ministro Aroldo Cedraz. 
5.21.	O Tribunal, no item original do Acórdão 1215/2019-TCU-Plenário, recomendou ao então Comitê de Monitoramento e Avaliação de Políticas Públicas Federais que levasse em consideração os subsídios custeados pela CDE, bem como os seus respectivos beneficiários, na avaliação das políticas públicas cujos resultados podem ser afetados por tais benefícios, conforme as diretrizes da governança pública dispostas no art. 4º, incisos IV, VIII e IX, do Decreto 9.203, de 22/11/2017, e do Referencial de Governança do TCU.
5.22.	No caso da recomendação do item 9.6 alterada pelo item 9.1.2 do Acórdão 2877/2019-TCU-Plenário, o Tribunal, em redação diferente da deliberação embargada, mas com conceito semântico semelhante, buscou respeitar os planos anuais do CMAP, propondo a inclusão de análise sobre os impactos de subsídios custeados pela CDE apenas na hipótese de esses benefícios afetarem as políticas públicas avaliadas. 
5.23.	No presente caso, entretanto, não se vislumbra afronta às competências do CMAP em recomendar a questão nos moldes propostos pela unidade técnica, sobretudo, porque se pretende a avaliação sistêmica dos resultados dos incentivos. Apenas assim é possível estabelecer, com maior acuidade, os benefícios que devem ser mantidos ou reduzidos. Nesse formato, com ajustes redacionais, a deliberação atende a necessidade de fomentar a avaliação dessas políticas públicas, sem adentrar, de forma cogente, sobre as competências do Conselho.
5.24.	Trata-se, por certo, de recomendação relevante, tendo em vista ser postulado básico da avaliação de programas a análise das circunstâncias relevantes capazes de impactar os resultados das políticas públicas. Essa postura está condizente com as diretrizes da governança pública, especialmente aquelas nos incisos IV, VIII e IX do Decreto 9.203/2017, in verbis:
IV - articular instituições e coordenar processos para melhorar a integração entre os diferentes níveis e esferas do setor público, com vistas a gerar, preservar e entregar valor público;
 (...) 
VIII - manter processo decisório orientado pelas evidências, pela conformidade legal, pela qualidade regulatória, pela desburocratização e pelo apoio à participação da sociedade;
IX - editar e revisar atos normativos, pautando-se pelas boas práticas regulatórias e pela legitimidade, estabilidade e coerência do ordenamento jurídico e realizando consultas públicas sempre que conveniente;
5.25.	Lembre-se, ainda, que, de acordo com o art. 2º, incisos I e II, do Decreto 9.834/2019, o CMAP tem independência para selecionar os programas que serão avaliados e inseri-los em lista anual, tendo atraído para si a responsabilidade sobre essas avaliações no Governo Federal. Logo, ao final, será o CMAP, auxiliado pelos Comitês que o compõem, o responsável por listar e avaliar as políticas públicas. Ele existe para tal, sem que essa conjuntura afaste a responsabilidade de avaliação do Ministério titular ou vinculado à política pública.
5.26.	Nessa linha, como destacou o próprio recorrente, o critério da criticidade para escolha das políticas a serem avaliadas pelo CMAP existe, também, para que demandas externas e situações de fragilidade institucional sejam ponderadas ao lado de critérios de materialidade e relevância, institucionalizando-se canal para que o Conselho recepcione recomendações de avaliação demandadas por órgãos de controle.
5.27.	É importante informar, nessa linha, que o acórdão recorrido, em consonância com essas premissas, prevê, em seu item 9.4, determinação aos entes e órgãos objeto das recomendações dispostas na sequência do julgado que apresentem, no prazo de 180 (cento e oitenta) dias, motivação ao Tribunal, se for o caso, para o não acatamento das referidas recomendações. 
5.28.	Essa previsão proporciona esse relevante debate entre o Tribunal e os destinatários das recomendações, dentre eles o CMAP, colocando lado a lado o Controle Externo e os responsáveis pela execução e avaliação de políticas públicas, sem que se intervenha no contexto de administração de recursos humanos e materiais à disposição dos executantes e gestores.
5.29.	Assim, mostra-se pertinente reconstituir a proposta da unidade técnica, com os ajustes decorrentes do Decreto 9.834/2019, de modo a recomendar ao 	CMAP, por intermédio do Comitê de Monitoramento e Avaliação de Gastos Diretos (CMAS) , em articulação com o MME, que inclua em sua lista anual de políticas públicas, caso atendidos os critérios objetivos de seleção previstos para o período, a avaliação sistêmica dos resultados dos incentivos de natureza tributária, financeira, creditícia e tarifária destinados a fontes de energia elétrica renováveis, de sorte a prover insumos para aprimoramento das políticas públicas afetas ao tema, incluindo, se for o caso, avaliação quanto à necessidade de manutenção dos incentivos ou de sua gradual redução.
CONCLUSÃO
6.	Das análises anteriores, conclui-se que o CMAP, nos termos do Decreto 9.834/2019, é órgão de natureza consultiva, criado com a finalidade de avaliar as políticas públicas selecionadas, que são financiadas por gastos diretos ou subsídios da União; e monitorar a implementação das propostas de alteração resultantes dessas avaliações, em consonância com as boas práticas de governança. Compete ao próprio Conselho a aprovação dos critérios para a seleção de programas financiados pela União a serem avaliados, observados os aspectos de materialidade, criticidade e relevância, dentre outros, podendo esta Corte realizar recomendações ao órgão ou, em casos específicos, devidamente motivados, proferir determinações.
6.1.	Diante disso, em que pese a relevância dos incentivos relacionados a fontes renováveis de energia e a ausência de avaliação desses programas, mostra-se mais adequado aos fatos tratados no presente recurso, realizar recomendação e não determinação, na forma originalmente colocada pela unidade técnica, com mudança redacional, consideradas as discussões empreendidas nesta instrução. 
PROPOSTA DE ENCAMINHAMENTO
7.	Diante do exposto, com fundamento no artigo 48, da Lei 8.443/1992, submetem-se os autos à consideração superior, com posterior encaminhamento ao Gabinete do Relator, propondo:
a) conhecer do recurso interposto pelo Conselho de Monitoramento e Avaliação de Políticas Públicas (CMAP) e, no mérito, dar-lhe provimento parcial, para, em substituição à determinação contida no item 9.5 do acórdão recorrido, recomendar ao 	CMAP, por intermédio do Comitê de Monitoramento e Avaliação de Gastos Diretos (CMAS) , em articulação com o MME, que inclua em sua lista anual de políticas públicas, caso atendidos os critérios objetivos de seleção previstos para o período, a avaliação sistêmica dos resultados dos incentivos de natureza tributária, financeira, creditícia e tarifária destinados a fontes de energia elétrica renováveis, de sorte a prover insumos para aprimoramento das políticas públicas afetas ao tema, incluindo, se for o caso, avaliação quanto à necessidade de manutenção dos incentivos ou de sua gradual redução;
b) comunicar a deliberação que vier a ser proferida por esta Corte ao recorrente, ao Ministério de Minas e Energia, à Consultoria Legislativa, Área XI - Meio Ambiente e Direito Ambiental, Organização Territorial, Desenvolvimento Urbano e Regional da Câmara dos Deputados e aos demais interessados."
É o relatório.

8.1. Estefania Torres Gomes da Silva e outros, representando Agência Nacional de Energia Elétrica.  
8.2. Elusa Moreira Barroso (108.711/OAB-RJ) e outros, representando Operador Nacional do Sistema Elétrico - ONS.

Não atuou.

RELATÓRIO DE AUDITORIA. AVALIAÇÃO DAS POLÍTICAS PÚBLICAS DE INSERÇÃO DE FONTES RENOVÁVEIS NA MATRIZ ELÉTRICA BRASILEIRA. COMPROMISSOS INTERNACIONAIS ASSUMIDOS PARA EXPANSÃO DE FONTES RENOVÁVEIS. DIRETRIZES GOVERNAMENTAIS ESTABELECIDAS EM PROL DA EXPANSÃO. POLÍTICAS PÚBLICAS DIVERSAS PARA IMPLEMENTAÇÃO DESSAS DIRETRIZES. DETERMINAÇÕES. RECOMENDAÇÕES. COMUNICAÇÕES. PEDIDO DE REEXAME. CONHECIMENTO. PROVIMENTO PARCIAL. ALTERAÇÃO DA REDAÇÃO DO SUBITEM 9.5 DO ACÓRDÃO 1.530/2019-PLENÁRIO. DETERMINAÇÃO.

RELATÓRIO DE AUDITORIA (RA)

Secretaria de Recursos (Serur); Secretaria de Fiscalização de Infraestrutura de Energia Elétrica (SeinfraEle).

Trata-se de pedido de reexame interposto pelo Conselho de Monitoramento e Avaliação de Políticas Públicas (CMAP) contra a determinação proferida por meio do subitem 9.5 do Acórdão 1530/2019-TCU-Plenário, de relatoria do Ministro Aroldo Cedraz.
Os presentes autos tratam de auditoria operacional com o objetivo de avaliar as políticas públicas de inserção de fontes renováveis na matriz elétrica brasileira.
Dentre os achados de auditoria (elencados à peça 291, p. 3) , foi constatada a inexistência de avaliação dos resultados dos incentivos às fontes renováveis. Em razão desse achado, foi proferida a referida determinação, nos seguintes termos:
"9.5. determinar ao Comitê de Monitoramento e Avaliação dos Subsídios da União (CMAS) , em articulação com o MME [Ministério de Minas e Energia], que inclua em seu plano de ação a realização de avaliação sistêmica dos resultados dos incentivos de natureza tributária, financeira, creditícia e tarifária destinados a fontes de energia elétrica renováveis, de sorte a prover insumos para aprimoramento das políticas públicas afetas ao tema, incluindo, se for o caso, avaliação quanto a¿ necessidade de manutenção dos incentivos, ou de sua gradual redução".
Convém esclarecer que o CMAP é um conselho criado por meio do Decreto 9.834/2019, sendo composto por dois comitês: o CMAS e o Comitê de Monitoramento e Avaliação de Gastos Diretos. O CMAP é composto pelos seguintes membros titulares:
a. Secretário-Executivo do Ministério da Economia, que o coordena;
b. Secretário-Executivo da Casa Civil da Presidência da República; e
c. Secretário-Executivo da Controladoria-Geral da União.
Desse modo, considerando que o CMAS integra o CMAP, este último interpôs pedido de reexame requerendo que:
d. seja acolhido o papel estratégico do CMAP e de seus comitês como instância de governança e de institucionalização da avaliação por meio do Centro de Governo, a fim de afastar a atribuição da responsabilidade pelo cumprimento da determinação constante do subitem 9.5 do acórdão recorrido; e
e. seja dado conhecimento aos demais ministros e equipes técnicas do tribunal acerca do papel estratégico do CMAP e de seus comitês, de forma que eventuais determinações com o objetivo de promoção de avaliações de políticas públicas sejam direcionadas aos responsáveis primários pela sua condução, dando-se ciência delas a essas estruturas de suporte ao papel de Centro de Governo do Poder Executivo Federal e às comissões de fiscalizações e orçamento do Poder Legislativo, para que possam considerar nos seus processos de tomada de decisão as informações relevantes geradas pela atuação do controle externo.
Em síntese, o recorrente sustenta que:
f. o Comitê de Monitoramento e Avaliação de Políticas Públicas Federais, instituído pela Portaria Interministerial 102/2016, foi criado com o objetivo de aperfeiçoar políticas públicas, programas e ações do Poder Executivo Federal. Posteriormente, o referido órgão deu lugar ao CMAP; 
g. esse avanço institucional no âmbito da avaliação de políticas e da governança pública, que também possibilitou a criação do CMAS e do Conselho Interministerial de Governança (CIG) , decorreu, ainda, da interação entre os órgãos do Centro de Governo e o Tribunal de Contas da União (TCU) ;
h. com a edição do Decreto 9.834/2019, o CMAP passou a ter o objetivo de avaliar as políticas públicas selecionadas, que são financiadas por gastos diretos ou subsídios da União; e monitorar a implementação das propostas de alteração dessas ações, em consonância com as boas práticas de governança;
i. o sistema de avaliação de políticas públicas no governo federal teve as competências delimitadas, sendo que: a avaliação de políticas estratégicas foi atribuída ao CMAP e ao CMAS; a análise de políticas dos setores permaneceu com os respectivos órgãos setoriais; e os programas de treinamento ficaram sob a responsabilidade das escolas de governo;
j. o CMAP e¿ instância pertencente ao Centro de Governo e, portanto, cumpre função estratégica para a governança, relacionada a¿ coerência do programa governamental, conforme descrito no Referencial para Avaliação da Governança do Centro de Governo, elaborado pelo TCU;
k. o inciso I do artigo 2º do referido decreto determina que deverão ser observados critérios de materialidade, relevância e criticidade dentro do processo de seleção de políticas públicas financiadas pela União a serem avaliadas pelo CMAP. É importante preservar a institucionalidade desse processo para que o órgão cumpra seu papel estratégico com qualidade;
l. recentemente, por iniciativa da Secretaria de Avaliação, Planejamento, Energia e Loteria (Secap/ME) e da Secretaria Federal de Controle Interno (SFC/CGU) , ao reconhecer várias dimensões dignas de avaliação apontadas na auditoria do Tribunal tratada no TC Processo 032.981/2017-1, o conselho aprovou plano de trabalho para avaliar políticas subsidiadas pela Conta de Desenvolvimento Energético (CDE) , dentre elas, algumas relacionadas às fontes de energia renováveis. Essas políticas observam os critérios de materialidade, relevância e criticidade. Além do Secap e da SFC, colaboram na avaliação o Instituto de Pesquisa Econômica Aplicada (Ipea) , a Agência Nacional de Energia Elétrica (Aneel) e o MME;
m. a CDE e¿ um fundo setorial criado pela Lei 10.438/2002, sendo que, desde a edição da Lei 13.360/2016, custeia nove tipos de subsídios distintos, a exemplo da Conta de Consumo de Combustíveis (CCC) . Em razão da materialidade dos recursos envolvidos e da necessidade de se identificarem quais políticas de fato contribuem para o objetivo do desenvolvimento energético, a Secap e a SFC propuseram ao CMAP a realização da avaliação dessa rubrica, de forma conjunta e coordenada. Com isso, o órgão selecionou as seguintes políticas: Tarifa Social de Energia Elétrica (TSEE) , Descontos Tarifários da Distribuição e CCC, ponderando-se com os demais projetos conduzidos pelo Conselho. A inclusão obrigatória de mais subsídios poderia reduzir a força de trabalho disponível, prejudicando a independência dos comitês de apoio ao Centro de Governo do Poder Executivo Federal; e
n. o escopo atual de avaliação da CDE inclui, no âmbito da avaliação dos Descontos Tarifários na Distribuição, parcela significativa dos incentivos de que trata a deliberação recorrida.
II
Em sua análise, a Serur considerou parcialmente procedentes os argumentos trazidos pelo recorrente.
De acordo com a unidade instrutiva, o CMAP tem atribuições específicas delineadas pelo Decreto 9.834/2019, sendo que a definição dos programas a serem avaliados anualmente pelo órgão segue critérios de materialidade, criticidade e relevância, dentre outros.
Desse modo, concluiu ser importante que essas atribuições sejam observadas nas deliberações do TCU, sem que se afastem as competências desta Corte de realizar recomendações ou mesmo determinações ao órgão, nos casos devidamente motivados.
Ademais, ressaltou que as discussões travadas no presente recurso têm estreita relação com o que foi discutido no âmbito do TC Processo 032.981/2017-1, que trata de auditoria sobre as políticas e os subsídios relacionados à CDE.
Nos referidos autos, este Tribunal, mediante o Acórdão 1.215/2019-Plena¿rio, de relatoria do Ministro Aroldo Cedraz, proferiu determinação e recomendação ao Comitê de Monitoramento e Avaliação de Políticas Públicas Federais, cujas atribuições, com o advento do Decreto 9.834/2019, passaram a ser de competência do CMAP. 
Na ocasião, as deliberações foram expedidas nos seguintes termos:
"9.4. determinar ao Comitê de Monitoramento e Avaliação de Políticas Públicas Federais e ao Ministério das Minas e Energia, em articulação com outros órgãos ou entidades considerados relevantes, com fundamento no art. 1º, inciso I, da Portaria Interministerial-MPDG 102, de 7/4/2016, e com vistas a subsidiar o plano de redução estrutural das despesas da Conta de Desenvolvimento Energético previsto no art. 13, § 2º-A, da Lei 10.438/2002, que avaliem, no prazo de 120 (cento e vinte) dias, todos os subsídios atualmente custeados pela referida conta e concluam, ao final, se a sistemática de concessão destes benefícios merece ser mantida, alterada ou extinta, no todo ou em parte, considerando-se, entre outros aspectos, aqueles atinentes a¿ focalização, a¿ não cumulatividade, aos limites e fontes de custeio, aos prazos de vigência, aos critérios de saída, às exigências de contrapartida, aos impactos sobre a eficiência econômica e a¿ modicidade tarifária, bem como a¿ compatibilidade entre os subsídios, o interesse público e o ordenamento jurídico aplicável ao setor elétrico, sopesando-se, em especial, o seguinte:
 (...) 
9.6. recomendar ao Comitê de Monitoramento e Avaliação de Políticas Públicas Federais que leve em consideração os subsídios custeados pela CDE, bem como os seus respectivos beneficiários, na avaliação das políticas públicas cujos resultados podem ser afetados por tais benefícios, conforme as diretrizes da governança pública dispostas no art. 4º, incisos IV, VIII e IX, do Decreto 9.203, de 22/11/2017, e do Referencial de Governança do TCU"  (grifos acrescidos) .
Posteriormente, ao julgar os embargos de declaração opostos pela Agência Nacional de Energia Elétrica (Aneel) e pelo MME, esta Corte de Contas, por meio do Acórdão 2.877/2019-Plena¿rio, também relatado pelo Ministro Aroldo Cedraz, acolheu-os parcialmente, dando a eles efeitos infringentes, retirando o conselho dos destinatários da determinação contida no subitem 9.4 e alterando a redação da recomendação inserida no subitem 9.6 do acórdão embargado para torná-la compatível com a legislação de regência:
"9.1. conhecer dos Embargos Declaratórios em exame e acolhe¿-los em parte quanto ao mérito, de modo a:
 (...) 
9.1.2. atribuir efeitos infringentes aos referidos recursos para alterar em especial os subitens 9.1, 9.3, 9.4, 9.4.1, 9.4.2 e 9.6 do Acórdão 1215/2019-TCU-Plenáriolena¿rio e inserir os subitens 9.4.3 e 9.8.3 no referido decisum, que, na íntegra, passa a viger com a seguinte redação:
 (...) 
9.4. determinar a¿ Casa Civil da Presidência da República que:
9.4.1. mediante aplicação de critérios de materialidade, relevância e risco, entre outros tidos por pertinentes e oportunos:
9.4.1.1. selecione, entre os subsídios atualmente custeados pela CDE, aqueles que mereçam ser avaliados pelas respectivas pastas ministeriais em articulação com o Ministério de Minas e Energia e com outros órgãos ou entidades porventura considerados relevantes, permitindo-se concluir, ao final, se a sistemática de concessão do benefício deve ser mantida, alterada ou extinta, no todo ou em parte, considerando-se, entre outros aspectos, aqueles atinentes a¿ focalização, a¿ não cumulatividade, aos limites e fontes de custeio, aos prazos de vigência, aos critérios de saída, às exigências de contrapartida, aos impactos sobre a eficiência econômica e a¿ modicidade tarifária, bem como a¿ compatibilidade desses subsídios com o interesse público e com o ordenamento jurídico aplicável ao setor elétrico, em especial com o conceito de política tarifária, cujos contornos foram bem delineados pela Suprema Corte quando do julgamento da Ação Declaratória de Constitucionalidade nº 9/DF e do Recurso Extraordinário nº 541.511/RS;
9.4.1.2. quanto aos subsídios atualmente custeados pela CDE selecionados em conformidade com o subitem 9.4.1 deste Acórdão para os quais não haja definição da pasta ministerial ou órgão federal responsável por avalia¿-los ou haja transversalidade entre pastas ou órgãos distintos, adote as devidas providências para que sejam levadas a termo, em articulação com o Ministério de Minas e Energia, a avaliação e a conclusão a que se refere o subitem 9.4.1.1 supra, seja mediante participação conjunta desses interessados, seja por meio do Conselho de Monitoramento e Avaliação de Políticas Públicas, sem prejuízo, em qualquer dos casos, a¿ articulação com outros órgãos ou entidades porventura considerados relevantes;
 (...) 
9.6. recomendar ao Conselho de Monitoramento e Avaliação de Políticas Públicas que, em conformidade com as diretrizes da governança pública dispostas no art. 4º, incisos IV, VIII e IX, do Decreto 9.203, de 22/11/2017, e no Referencial de Governança do TCU, na hipótese de seus planos anuais de atuação contemplarem políticas públicas cujos resultados possam ser afetados por subsídios custeados pela CDE, leve em consideração tais benefícios, bem como seus respectivos beneficiários, na avaliação das aludidas políticas"  (grifos acrescidos) .
O voto condutor do referido acórdão expôs os fundamentos que motivaram tais alterações:
"37. Nada mais havendo a enfrentar relativamente aos embargos em apreciação, encerro minha argumentação, mas não sem antes propor adicionalmente alguns ajustes em diversos subitens do Acórdão 1215/2019-TCU-Plenáriolena¿rio (alteração de seus subitens 9.3, 9.4, 9.4.1, 9.4.2 e 9.6 e inserção dos subitens 9.4.3 e 9.8.3, além de pequenos ajustes de redação em outros comandos) , de modo a:
 (...) 
b) compatibiliza¿-los com a recém-criação do Conselho de Monitoramento e Avaliação de Políticas Públicas (CMAP) - instituído pelo Decreto 9.843, de 12/6/2019, em substituição ao antigo Comitê de Monitoramento e Avaliação de Políticas Públicas Federais - e com sua força de trabalho disponível, levando-se em consideração, precipuamente no que tange a¿ CDE, o plano anual de atuação daquele Conselho  (grifos acrescidos) .
Nessa esteira, a Serur destacou que as alterações ocorridas por meio do Acórdão 2.877/2019-Plena¿rio tornaram as deliberações mais respeitosas para com os planos anuais de atuação do CMAP e mais compatíveis com a força de trabalho disponível no conselho. 
Segundo a unidade instrutiva, no processo ora em análise, a equipe de fiscalização também teria formulado proposta de encaminhamento mais conciliável com a forma de atuação do CMAP, visto que, ao tratar do achado em apreço, sugeriu recomendação ao referido conselho, e não determinação, conforme se nota registrado no relatório (peça 217, p. 22-23, itens 146-161) . 
A determinação que constou do acórdão recorrido decorreu de proposta do Ministro-Substituto Augusto Sherman Cavalcanti (peça 215, p. 3) , acatada pelo eminente relator, tendo como fundamento a relevância das políticas públicas envolvendo concessão de incentivos, bem como o disposto no art. 2º, inciso II, e no art. 4º, inciso III, do Decreto 9.203/2017 e no Decreto 9.834/2019.
Assim sendo, embora reconheça a relevância do tema ora tratado, a Serur entende pertinente dar provimento parcial ao recurso, para alterar a redação do subitem 9.5 do acórdão vergastado, de modo a reconstituir a proposta anterior alvitrada pela equipe de fiscalização, com adaptações decorrentes do Decreto 9.834/2019. 
A proposta de nova redação mencionada pela Serur seria no sentido de recomendar ao CMAP, por intermédio do CMAS e em articulação com o MME, que inclua em sua lista anual de políticas públicas, caso atendidos os critérios objetivos de seleção previstos para o período, a avaliação sistêmica dos resultados dos incentivos de natureza tributária, financeira, creditícia e tarifária destinados a fontes de energia elétrica renováveis, de sorte a prover insumos para o aprimoramento das políticas públicas afetas ao tema, incluindo, se for o caso, avaliação quanto a¿ necessidade de manutenção dos incentivos ou de sua gradual redução.
III
Inicialmente, ratifico minha manifestação à peça 269 pelo conhecimento do pedido de reexame, por considerar preenchidos os seus requisitos de admissibilidade, nos termos do art. 48 da Lei 8.443/1992 c/c os arts. 285 e 286, parágrafo único, do Regimento Interno do TCU.
Quanto ao mérito, acolho parcialmente o parecer da Serur, cujos fundamentos incorporo como razões de decidir no que não estiver em conflito com os meus comentários ao longo deste voto. Embora concorde com a necessidade de alterar a deliberação contida no subitem 9.5 do acórdão recorrido, divirjo, com as vênias de estilo, do teor da redação sugerida pela unidade instrutiva, pelos motivos que passo a expor.
De fato, o assunto tratado no recurso ora em exame guarda estreita relação com o que foi discutido no âmbito do TC Processo 032.981/2017-1.
Em apertada síntese, naqueles autos, esta Corte, por meio dos subitens 9.4 e 9.6 do Acórdão 1215/2019-TCU-Plenário:
o. determinou ao Comitê de Monitoramento e Avaliação de Políticas Públicas Federais e ao MME, em articulação com outros órgãos ou entidades considerados relevantes, que avaliassem todos os subsídios custeados pela CDE; e
p. recomendou ao aludido comitê que levasse em consideração tais subsídios e os seus respectivos beneficiários quando da avaliação das políticas públicas cujos resultados pudessem ser afetados por esses benefícios.
Em seguida, mediante o Acórdão 2877/2019-TCU-Plenário, foram alteradas as referidas deliberações. Na nova redação do subitem 9.4, foi mantida a determinação, porém houve mudança no seu teor e no seu destinatário. Em resumo, a determinação:
q. em vez de exigir a avaliação de todos os subsídios custeados pela CDE, passou a permitir que fossem selecionados quais subsídios deveriam ser avaliados, mediante a aplicação de critérios de materialidade, relevância e risco, entre outros tidos por pertinentes e oportunos, com o intuito de se concluir, ao final, se a sistemática de concessão do benefício deveria ser mantida, alterada ou extinta; e
r. passou a ser direcionada à Casa Civil da Presidência da República, em articulação com o Ministério de Minas e Energia e com outros órgãos ou entidades porventura considerados relevantes, podendo ainda contar, caso seja considerado pertinente, com a participação do CMAP.
Quanto ao subitem 9.6, manteve-se a recomendação ao CMAP. Contudo, houve ajuste na sua redação, para que fossem levados em consideração os planos anuais de atuação do conselho, que são definidos de acordo com os critérios estabelecidos por meio do Decreto 9.843/2019. Ou seja, a recomendação passou a ser cabível na hipótese de os planos anuais de atuação do conselho contemplarem políticas públicas cujos resultados possam ser afetados por subsídios custeados pela CDE.
Consoante o parágrafo 37 do voto condutor do Acórdão 2877/2019-TCU-Plenário, transcrito anteriormente, esses ajustes nas redações das referidas deliberações foram adotados com o intuito de compatibilizá-las com a recente criação do CMAP - em substituição ao antigo Comitê de Monitoramento e Avaliação de Políticas Públicas Federais - e com sua força de trabalho disponível, levando-se em consideração, principalmente no que tange a¿ CDE, o plano anual de atuação desse novo conselho.
Acrescento que, mediante o Acórdão 137/2021-TCU-Plenário, de relatoria do Ministro Bruno Dantas, este Tribunal apreciou novamente a matéria e negou provimento ao pedido de reexame interposto pelo CMAP, mantendo inalterados os termos do Acórdão 2877/2019-TCU-Plenário. A negativa de provimento ao recurso decorreu do entendimento de que os ajustes necessários para tornar as redações das deliberações compatíveis com os Decretos 9.759 e 9.834, ambos de 2019, já haviam sido feitos por meio do Acórdão 2877/2019-TCU-Plenário. Reproduzo, a seguir, trechos do voto do referido relator que fundamentaram a decisão:
"5. Quanto ao pedido de reexame interposto por interposto pelo CMAP, o recorrente pleiteia, em síntese, que seja dado efeito suspensivo do presente recurso; que seja acolhido o papel estratégico do CMAP como instância de governança e de institucionalização da avaliação por meio do Centro de Governo, a fim de afastar a atribuição da responsabilidade pelo cumprimento da determinação constante do item 9.4 e da recomendação constante do item 9.6 do Acórdão recorrido; que seja dado ao Tribunal conhecimento acerca do papel estratégico do CMAP e seus comitês, de forma otimizar o direcionamento dos comandos expedidos.
6. Após examinar as razões recursais, a Secretaria de Recursos concluiu que os argumentos do recorrente não merecem prosperar, tendo em vista que os questionamentos da parte estão em consonância com o posterior Acórdão 2.877/2019-Plena¿rio.
 (...) 
8. Quanto ao mérito, concordo com a análise empreendida pela secretaria especializada, transcrita no relatório precedente, razão pela qual incorporo seus fundamentos às minhas razões de decidir, sem prejuízo das seguintes considerações.
9. A Serur reconhece que o CMAP, nos termos do Decreto 9.834/2019, e¿ órgão de natureza consultiva, criado com a finalidade de avaliar as políticas públicas, selecionadas segundo critérios de materialidade, relevância e criticidade, bem como monitorar a implementação das propostas de alteração resultantes dessas avaliações.
10. Enfatiza que tais premissas foram observadas por esta Corte ao prolatar o Acórdão 2.877/2019-Plena¿rio, razão pela qual propõe conhecer do recurso interposto pelo Conselho de Monitoramento e Avaliação de Políticas Públicas e, no mérito, negar-lhe provimento.
11. Vale ressaltar que o Decreto 9.759/2019, com o objetivo de racionalizar a administração pública, extinguiu todos os colegiados instituídos por decreto ou ato normativo inferior, com exceção daqueles previstos no regimento interno ou no estatuto de instituição federal de ensino e daqueles criados ou alterados por ato publicado a partir de 1º de janeiro de 2019 (art. 5º, incisos I e II) . Em seguida, por meio do Decreto 9.834/2019, foi instituído o Conselho de Monitoramento e Avaliação de Políticas Públicas.
12. De fato, na apreciação dos embargos de declaração opostos pela Agência Nacional de Energia Elétrica (Aneel) e pelo Ministério das Minas e Energia, o Tribunal teve oportunidade de compatibilizar as deliberações proferidas a¿ nova conformação jurídica. Assim, por meio do Acórdão 2.877/2019-Plena¿rio, foi alterado o destinatário da determinação contida no item 9.4 do Acórdão 1.215/2019, direcionando-a para a Casa Civil da Presidência da República, bem como foram alterados os termos da recomendação presente no item 9.6, dentre outras modificações que fogem do escopo deste recurso."  (grifos acrescidos) .
No caso dos presentes autos, conforme registrado no relatório de auditoria (peça 211, p. 28-30) , a equipe de fiscalização constatou que não existem processos normatizados de avaliação dos resultados obtidos com os incentivos às fontes renováveis, nem sistemática de redução progressiva de seus valores, o que impossibilita o adequado acompanhamento e retroalimentação do planejamento das políticas de incentivo. 
Por essa razão, a equipe propôs recomendar ao CMAS, em articulação com o MME, que incluísse em seu plano de ação a realização de avaliação sistêmica dos resultados dos incentivos de natureza tributária, financeira, creditícia e tarifária destinados a fontes de energia elétrica renováveis, de sorte a prover insumos para o aprimoramento das políticas públicas afetas ao tema, incluindo, se for o caso, avaliação quanto à necessidade de manutenção dos incentivos ou de sua gradual redução.
A equipe justificou que a proposta era de recomendação, e não determinação, pois, dado o amplo rol de incentivos, muitos deles indiretos, caberia ao CMAS, em conjunto com o MME, definir quais poderiam ser monitorados e avaliados de início. Cabe ressaltar que o Apêndice E do relatório de auditoria resume as principais políticas de incentivo às fontes renováveis aplicadas no país (peça 211, p. 94) .
Na sessão em que o Tribunal apreciou o relatório de auditoria, o Ministro-Substituto Augusto Sherman Cavalcanti emitiu declaração de voto sugerindo ao relator a conversão da recomendação em determinação, com base nos seguintes motivos (peça 215, p. 3) :
"21. A atuação governamental, de modo geral, deve ser norteada também pela efetividade de suas ações, impondo-se ao monitoramento das políticas públicas, sempre que possível, a avaliação de seus resultados. 
22. Tratando-se, especificamente, de política pública que resulta na concessão de incentivos de natureza tributária, financeira, creditícia ou tarifária, ganha ainda mais relevo a avaliação da dimensão dos resultados eventualmente alcançados pela política pública. 
23. Assim, com fundamento no que dispõe o art. 2º, inciso II, e o art. 4º, inciso III, do Decreto 9.203/2017, que dispõe sobre a política de governança da administração pública federal direta, autárquica e fundacional, e nas competências do Conselho de Monitoramento e Avaliação de Políticas Públicas estatuídas no Decreto 9.834/2019, sugiro ao e. Relator a conversão da deliberação veiculada no referido item 9.6 [item 9.5 na redação final do acórdão]  para 'determinação'."
A aludida sugestão foi acolhida pelo eminente relator e pelo colegiado deste Tribunal.
Comparando os dois processos, observo que os pleitos do CMAP incorporados no pedido de reexame no bojo do TC Processo 032.981/2017-1 são praticamente idênticos aos contidos no recurso ora em exame, pois, em ambos os casos, o conselho almeja que lhe seja afastada a atribuição de responsabilidade pelo cumprimento de determinação. Além disso, noto nítida semelhança entre os assuntos tratados nesses recursos, uma vez que as deliberações recorridas foram proferidas com o intuito de que o conselho incluísse, em seu plano de ação, a realização de avaliação de incentivos relacionados ao setor elétrico.
Desse modo, considero pertinente que o desfecho do presente caso seja semelhante ao que foi adotado no âmbito daqueles autos, o que enseja ajuste na redação do subitem 9.5 do Acórdão 1530/2019-TCU-Plenário, para torná-la compatível com a nova conformação jurídica relacionada às atribuições dos órgãos e entidades da Administração Pública Federal, considerando o Decreto 9.759/2019, o Decreto 9.834/2019 e a Lei 13.844/2019.
A Serur propõe que o recurso em apreço seja parcialmente provido e que a determinação seja convertida em recomendação, mantendo-se os seus destinatários (CMAS, em articulação com o MME) e ajustando-se o seu teor para torná-lo mais compatível com o Decreto 9.834/2019.
Contudo, com as devidas vênias, considero mais adequada uma nova redação que determine à Casa Civil da Presidência da República, em articulação com o MME e com outros órgãos ou entidades porventura considerados relevantes, que, no prazo de 180 (cento e oitenta) dias:
s. selecione, entre os incentivos de natureza tributária, financeira, creditícia e tarifária destinados a fontes de energia elétrica renováveis, aqueles que mereçam ser incluídos na avaliação sistêmica de resultados, mediante aplicação de critérios de materialidade, relevância e risco, entre outros tidos por pertinentes e oportunos; e 
t. promova a correspondente avaliação, de sorte a prover insumos para o aprimoramento das políticas públicas afetas ao tema, incluindo, se for o caso, avaliação quanto à necessidade de manutenção dos incentivos ou de sua gradual redução.
Diante das circunstâncias que envolvem o caso concreto, entendo que essa redação é mais pertinente, pois:
u. mantém o caráter cogente da deliberação, o que, ao me sentir, se faz necessário em razão da relevância do achado concernente à ausência sistemática de avaliação dos resultados desses incentivos, o qual contraria as diretrizes de governança pública previstas no art. 4º, incisos I e III, do Decreto 9.203/2017:
"Art. 4º São diretrizes da governança pública:
I - direcionar ações para a busca de resultados para a sociedade, encontrando soluções tempestivas e inovadoras para lidar com a limitação de recursos e com as mudanças de prioridades;
 (...) 
III - monitorar o desempenho e avaliar a concepção, a implementação e os resultados das políticas e das ações prioritárias para assegurar que as diretrizes estratégicas sejam observadas"  (grifos acrescidos) ;
v. fornece ao gestor certa margem de discricionariedade para que ele, com base nos critérios de materialidade, relevância, risco e oportunidade, possa selecionar e priorizar os incentivos que merecem ter seus resultados avaliados;
w. altera parcialmente os destinatários da determinação, a fim de que a deliberação se torne mais compatível com a atual conformação jurídica da Administração Pública Federal, principalmente ao se levarem em conta as competências da Casa Civil da Presidência da República e do MME, definidas nos arts. 3º, inciso I, alíneas "d" e "e", e 41, incisos II e XIII, da Lei 13.844/2019;
x. não retira a possibilidade de participação do CMAS na avaliação dos resultados desses incentivos, caso estes venham a ser incluídos na lista anual de políticas públicas a serem avaliadas pelo comitê, segundo os critérios de materialidade, criticidade e relevância, dentre outros, conforme ocorrido com alguns subsídios da CDE, o que está em consonância com o disposto nos arts. 2º, incisos I e II, e 5º, incisos I e II, do Decreto 9.834/2019; e
y. concede a este recurso um desfecho semelhante ao que foi dado no âmbito do TC Processo 032.981/2017-1, especificamente no que tange às deliberações direcionadas ao CMAP, à Casa Civil da Presidência da República e ao MME (vide os subitens 9.4 e 9.4.1 do Acórdão 1.215/2019, com a nova redação dada por meio do Acórdão 2877/2019-TCU-Plenário) .
Ante o exposto, considerando adequado dar provimento parcial ao presente recurso e alterar a redação do subitem 9.5 do Acórdão 1530/2019-TCU-Plenário, manifesto-me por que o Tribunal aprove o acórdão que ora submeto à apreciação deste Colegiado.
TCU, Sala das Sessões, em 2 de junho de 2021.
BENJAMIN ZYMLER 
Relator